臺灣高等法院民事判決　　　　　　　　　95年度上字第1075號
上　訴　人　甲○○
訴訟代理人　朱容辰律師
被 上訴 人　乙○○
訴訟代理人　何朝棟律師
上列當事人間侵權行為損害賠償事件，上訴人對於中華民國
95年9月29日臺灣板橋地方法院94年度訴字第2136號第一審判決
提起上訴，本院於96年10月9日言詞辯論終結，判決如下：
    主      文
原判決關於駁回上訴人後開第二項之訴部分，暨該訴訟費用之裁
判均廢棄。
被上訴人應給付上訴人新臺幣貳拾壹萬壹仟肆佰元，及自民國九
十四年十月十三日起，至清償日止，按年息百分之五計算之利息
。
其餘上訴駁回。
第一、二審訴訟費用，由被上訴人負擔百分之十二，餘由上訴人
負擔。
    事實及理由
一被上訴人經合法通知，未於言詞辯論期日到場，核無民事訴訟
  法第三百八十六條所列各款情形，應准上訴人之聲請，由其一
  造辯論而為判決。又上訴人於原審、本院請求之金額均為新臺
  幣（下同）170萬元，並未擴張應受判決事項之聲明，被上訴
  人所稱「不同意上訴人擴張聲明」云云（本院卷第199頁），
  核屬誤會，合先敘明。
二上訴人起訴主張：伊於民國93年12月29日上午騎乘RFU-918號
  輕型機車，沿臺北縣永和市○○路由南向北行駛，經竹林路91
  巷口時，遇交通號誌為紅燈，伊停車等待號誌轉為綠燈，始緩
  步啟動前行，適有被上訴人騎乘FQM-809號普通重型機車，由
  竹林路91巷（支線道）由東向西行駛右轉進入竹林路（幹線道
  ）時，未暫停讓伊之幹線道車先行即貿然右轉，致撞及伊所騎
  乘機車（下稱系爭車禍），使伊受有右肩、右膝、踝部扭傷、
  右肱骨骨折、韌帶斷裂等傷害。伊支出醫療費用30,710元、看
  護費用202,000元、車資30,900元、機車修理費1萬元，並受有
  將來之醫療費用10,800元、看護、幫傭費用15萬元、工作損失
  113,310元、精神慰撫金1,142,780元等損害，總計170萬元（
  以上合計實為1,690,500元）。爰依侵權行為損害賠償之法則
  ，求為命被上訴人給付170萬元，並其中150萬元自起訴狀繕本
  送達翌日、其餘20萬元自民事擴張聲明狀繕本送達翌日，各加
  計法定遲延利息之判決。
  被上訴人則以：系爭車禍覆議結果謂「該號誌運作情形究為何
  是本案肇事原因之關鍵」，則鑑定意見不得作為本案判決之依
  據。依證人鍾維生證言，顯見證人非案發後立即至路中擋車，
  則系爭車禍發生時之各路口之號誌、紅、綠燈秒差若干均無從
  推知，參酌兩造車輛撞擊部位，足證系爭車禍係上訴人自後撞
  擊伊所致。另上訴人休養兩週即可痊癒，無僱請看護之必要，
  其憂鬱症與系爭車禍無關，亦無必要另行至其配偶趙英進之診
  所診療，且上訴人就系爭車禍之發生亦有過失，伊因而支出醫
  療費用5,685元、機車損害800元、並受有精神慰撫金150萬元
  ，爰主張抵銷云云，資為抗辯。
三原審駁回上訴人之請求，上訴人提起上訴，聲明：
  (一)原判決廢棄。
  (二)上廢棄部分，被上訴人應給付上訴人170萬元，暨其中150萬
    元自起訴狀繕本送達之翌日起；另20萬元自原審民事擴張訴
    之聲明狀繕本送達之翌日起至清償日止，按年息5％計算之
    利息。
  (三)願供擔保請准宣告假執行。
  被上訴人受合法通知，未於言詞辯論期日到場，據其於準備程
  序到場及提出之書狀，聲明：
  (一)上訴駁回。
  (二)如受不利之判決，願供擔保請准宣告免予假執行。
四按「汽車、機車或其他非依軌道行駛之動力車輛，在使用中加
  損害於他人者，駕駛人應賠償因此所生之損害。但於防止損害
  之發生，已盡相當之注意者，不在此限」，民法第191條之2定
  有明文。又「本規則所用名詞釋義如左：一　汽車：指在道路
  上不依軌道或電力架線而以原動機行駛之車輛 (包括機器腳踏
  車)‧‧‧」、「汽車依其使用性質，分為下列各類‧‧‧六
  　機器腳踏車：(一)重型機器腳踏車：1.普通重型機器腳踏車‧
  ‧‧」，道路交通安全規則第2條第1項第1款、第3條第6款第1
  目亦各有明定。本件上訴人主張系爭車禍發生之事實，既為被
  上訴人所不否認，且被上訴人於系爭車禍發生時騎乘之FQM-80
  9號車為普通重型機車，有被上訴人之行車執照在卷可憑（本
  院卷第195頁），是依上述規定，被上訴人須就其「於防止損
  害之發生，已盡相當之注意」一事，舉證證明之，始得免責。
  茲被上訴人始終未主張及舉證證明其就系爭車禍之發生，有何
  上開免責事由，則其僅以無過失為由，抗辯其無庸負損害賠償
  責任，已非可取。況查：
  (一)汽車行駛至交岔路口，其行進、轉彎，應依下列規定‧‧‧
    二　行至無號誌或號誌故障而無交通指揮人員指揮之交岔路
    口，支線道車應暫停讓幹線道車先行。未設標誌、標線或號
    誌劃分幹、支線道者，少線道車應暫停讓多線道先行；車道
    數相同時，轉彎車應暫停讓直行車先行；同為直行車或轉彎
    車者，左方車應暫停讓右方車先行。但在交通壅塞時，應於
    停止線前暫停與他方雙向車輛互為禮讓，交互輪流行駛，道
    路交通安全規則第102條第1項第2款定有明文。而被上訴人
    駕駛機車沿臺北縣永和市○○路91巷由東往西方向，行至竹
    林路91巷巷口時擬右轉進入竹林路時，其為支線道車，原應
    暫停讓幹線道車先行，被上訴人應注意能注意，按其情節又
    非不能注意，乃疏未注意，未暫停讓幹線道車先行即貿然右
    轉致生系爭車禍，被上訴人顯有過失，經送鑑定，亦同此見
    解，有臺灣省臺北縣區車輛行車事故鑑定委員會95年3月27
    日北縣鑑字第0955180133號函附鑑定意見書載：「柒、鑑定
    意見：一乙○○駕駛普通重型機車，行經無號誌交岔路口，
    支線道車未讓幹線道車先行，為肇事原因‧‧‧」等語可憑
    （原審卷第64-68頁）。至臺灣省車輛行車事故覆議鑑定委
    員會95年6月20日府覆議字第0950100374號函載：「因雙方
    當事人對該號誌運作情形各執一詞，涉及號誌問題‧‧‧因
    無相關跡證，故本會未便遽予覆議」云云（本院卷第228頁
    ），然該覆議結果疏未注意被上訴人係支線道車，本應暫停
    讓上訴人之幹道車先行，矧上訴人確無闖紅燈情事，詳如後
    述，上開覆議鑑定委員會函，自難作為有利於被上訴人認定
    之依據。
  (二)被上訴人雖辯稱係上訴人闖紅燈致生系爭車禍，其行至巷口
    ，見竹林路、中興街口之中興街方向已為綠燈，方穿越竹林
    路而為上訴人闖紅燈致生系爭車禍云云。然依事故現場圖所
    示（本院卷第215頁），設於臺北縣永和市○○路91巷口之
    南北向紅綠燈係單面號誌，僅上訴人駕駛之RUF- 918機車由
    南向北方向行駛之車輛駕駛可見，被上訴人自竹林路91巷內
    駛出，無法看見該號誌燈轉換情形，僅得見該號誌燈之背面
    而已。另竹林路91巷之對面即竹林路96巷口亦無號誌燈設置
    ，上開設置於竹林路91巷口之南北向號誌係規範自竹林路自
    南向北行駛之車輛有無用路權，非規範自竹林路91巷內駛出
    之車輛有無用路權，依被上訴人之行駛方向，其至竹林路91
    巷口時，顯係行駛至無號誌之交岔路口，且屬支線道車，自
    應暫停讓上訴人之幹道車先行。又竹林路、中興街口之號誌
    ，係規範該路口用路權誰屬，非規範竹林路與91巷口用路權
    誰屬，縱竹林路、中興街口中興街方向號誌係綠燈，非等同
    於設置於竹林路91巷口南北向號誌必為紅燈，況該號誌為單
    面號誌，僅南向北行駛之車輛得見，則被上訴人自竹林路91
    巷口駛出仍僅得見該號誌背面，均如前述，焉能得知上訴人
    闖紅燈。是被上訴人前揭辯解，仍無可採。
五上訴人因系爭車禍受有前揭傷害，有診斷證明書在卷可參（原
  審調字卷第10-11頁），且與被上訴人之駕駛普通重型機車行
  為有因果關係，上訴人自得依民法侵權行為之相關規定，請求
  被上訴人賠償損害。茲所應審酌者，為上訴人所請求之金額是
  否應予准許，爰分述如下：
  (一)醫療費用30,710元部分：
    1.按「不法侵害他人之身體或健康者，對於被害人因此喪失
      或減少勞動能力或增加生活上之需要時，應負損害賠償責
      任」，民法第193條第1項定有明文，上訴人因系爭車禍支
      出之醫療費用以必要者為限，自得依上開規定請求被上訴
      人賠償。
    2.上訴人提出之醫療收據，分別為財團法人天主教耕莘醫院
      永和分院、新店分院（下稱永和耕莘醫院、新店耕莘醫院
      ）、趙英進診所、詠德中醫診所針灸傷科所出具。然依永
      和耕莘醫院96年8月31日耕永醫字第9608108號函附件：「
      說明病人姚員（上訴人）於93.12.29至94.3.15於本院急
      診骨科共治療四次，該員病情穩定，無需手術治療採保守
      與復健治療即可，病人實無必要再接受中醫治療或其他個
      人診所之治療」在卷（本院卷第186頁），顯見上訴人得
      請求之醫療費用以永和、新店耕莘醫院之醫療費用為限，
      其餘上訴人在趙英進診所、詠德中醫診所針灸傷科支出之
      費用，均非屬必要。況趙英進為上訴人之配偶（本院卷第
      214頁），其所出具之醫療費用收據等依上開永和耕醫院
      函，無由證明係屬醫療上所必要（依上訴人提出之明細，
      該診所多開膠原蛋白、維骨力、松健天然止痛等），另詠
      德中醫診所針灸傷科係中醫療法，亦難認屬必要。
    3.依上訴人提出之醫療明細暨醫療費用收據上載永和、新店
      耕莘醫院部分，其得請求之醫療費用賠償為4,915元（本
      院卷第126、129-137頁），逾此範圍之請求，於法無據，
      不應准許。
  (二)看護費用202,000元部分：
    1.上訴人主張其因系爭車禍支出看護費用、請人照顧家庭之
      費用，依最高法院78年台上字第547號判決意旨，如確屬
      必要，均得向被上訴人請求賠償，其已支出之看護費用等
      為202,000元，應由被上訴人賠償云云。
    2.依上訴人提出之最高法院78年度台上字第547號判決要旨
      ：「不法侵害他人之身體或健康者，對於被害人因此增加
      生活之需要者，應負損害賠償責任，為民法第一百九十三
      條第一項所明定。所謂增加生活上之需要，係指被害以前
      並無此需要，因被害以後始有支付此費用之必要者而言。
      是以身體、健康被害，經延醫治療之醫療費用，固勿論矣
      ，即因療傷期間僱人看護及請人照顧家庭所支出之費用，
      如確屬必要者，亦非不得請求賠償」，顯然得請求被上訴
      人賠償之看護、幫傭（請人照顧家庭）費用等，均以「確
      屬必要者」為限。依永和耕莘醫院95年5月2日耕永字第
      0507號函附件說明載：「姚員（上訴人）於93.12.29因車
      禍導致右肱骨粗隆骨裂症，骨折未移位，病人病情穩定，
      無需看護；依當時身體狀況，亦無長期僱請看護之必要‧
      ‧‧」在卷（原審卷第88頁），顯然上訴人無看護之必要
      。
    3.趙英進診所函雖載：「甲○○‧‧‧無法正常自我及家庭
      照顧，確實有長期聘請看護之必要‧‧‧」在卷，證人姚
      美娟於原審到場證稱：「〔原告（上訴人）受傷期間，是
      否請證人前往處理家務？〕是的」、「（有無給付費用給
      證人你？）有」、「（你幫忙協助家務的項目為何？）原
      告（上訴人）有兩位小朋友，幫忙接送及準備餐點、幫忙
      打掃家裡、洗衣服等家務事」、「原告（上訴人）沒有辦
      法自行穿著貼身衣物，包括洗澡有時也要我協助，因為他
      的手沒有辦法自由行動」、「〔原告（上訴人）受傷期間
      他的外觀情況如何？〕手以布條固定在脖子上」云云（原
      審卷第85、111-112頁）。然趙英進為上訴人之配偶，證
      人姚美娟為上訴人之姊，趙英進以診所名義掣發之函、姚
      美娟之證言，與上述永和耕莘醫院函所示不符，均有所偏
      頗而無足採，況趙英進診所出具之醫療費用收據，無由證
      明係上訴人醫療上所必要，已如前述，則其再以診所名義
      出具之函，亦不能證明上訴人確有看護之必要。
    4.是上訴人請求看護費用202,000元部分，於法無據，不應
      准許。
  (三)計程車車資30,900元部分：
    1.上訴人於原審提出之計程車收據（原審調字卷第38-70 頁
      ），或無車資或金額之記載，或所載日期非至耕莘醫院就
      診，而係至趙英進診所或詠德中醫診所就診之日期，該等
      計程車車資均非屬上訴人增加生活上之需要者。
    2.本院斟酌上訴人提出其住家至永和耕莘醫院之計程車車資
      為205元（本院卷第80頁），來回一趟為410元，依上訴人
      提出之明細表（本院卷第126頁），除系爭車禍發生當日
      外，計在永和、新店耕莘醫院就診8次，計程車車資計3,
      280元（410×8＝3,280元），加系爭車禍發生當日急診後
      返家單趟205元，總計3,485元（3,280+205＝3,485）。另
      上訴人於明細表上備註欄所載「6次復健1個療程」，未見
      上訴人舉證以實其說，則各該次之治療僅得以來回一趟
      410元計算其計程車車資。
    3.又上訴人於原審、本院請求之計程車車資依序為40,400元
      、30,900元，相差9,500元（此差距正為前述上訴人請求
      之損害賠償金額為170萬元，惟實際上，上訴人請求之單
      項金額合計為1,690,500元，差距亦為9,500元），然上訴
      人就此差距9,500元已聲明捨棄（本院卷第125頁，筆錄誤
      載9,600元），捨棄部分應為上訴人敗訴之判決。
    4.是上訴人得請求之計程車車資為3,485元，逾此範圍之請
      求，於法無據，不應准許。
  (四)機車修理費1萬元部分：
    1.按「不法毀損他人之物者，被害人得請求賠償其物因毀損
      所減少之價額」，民法第196條定有明文，另依該條之規
      定請求賠償物被毀損所減少之價額，固得以修復費用為估
      定之標準，但以必要者為限，如修理材料以新品換舊品，
      應予折舊。上訴人主張其所有RFU-918號輕型機車因系爭
      車禍而毀損，支出修理費10,000元，提出發票收據、行車
      執照為證（原審卷第71頁、本院卷第190頁）。
    2.被上訴人雖爭執上訴人修車費之請求（本院卷第200頁）
      。然依前述證人丙○○所述：「‧‧‧回頭看到兩部車倒
      在地上‧‧‧」，顯然系爭車禍發生後，兩造駕駛之機車
      之倒在地上，即應有車損發生，被上訴人於警局訊問時亦
      稱：「（第一次撞擊之部分？車損情形？）我的左後側處
      ，左側車身處損壞」（本院卷第232頁），則上訴人陳述
      其車損情形：「左後視鏡及左側車身、右前車殼損壞」（
      本院卷第233頁），即堪認為實在。再被上訴人亦就其車
      損部分提出發票收據（本院卷第167頁）請求上訴人賠償
      800元並主張抵銷（被上訴人此部分抵銷之主張有無理由
      ，詳後述），顯然上訴人提出其機車修復費用之發票收據
      ，與事實相符，被上訴人上開爭執，自無可取。
    3.上訴人所有之RFU-918號輕型機車出廠年月為86年1月（西
      元1997.1），迄系爭車禍發生時之93年12月29日時，已逾
      固定資產耐用年數表上所載機器腳踏車之耐用年數3年，
      即已逾使用年限，是上訴人僅得請求其殘價（本院卷第
      230 -231頁），即以修理費（以發票上載之金額12,000元
      為計算基準）除以耐用年數加1，為3,000元，逾此範圍之
      請求，於法無據，應予駁回。
  (五)將來之損失：
    1.醫療費用10,800元部分：
      上訴人主張其仍需持續回診，並進行復健，1月6次回診，
      1次回診300元，計再支出醫療費用10,800元云云。惟依上
      揭永和耕莘醫院96年8月31日耕永醫字第9608108號函附件
      ：「說明病人姚員（上訴人）於93.12.29至94.3.15於本
      院急診骨科共治療四次，該員病情穩定‧‧‧」等情，顯
      然上訴人迄94年3月15日已病情穩定，其復未舉證證明其
      有再進行復健之必要，逕請求將來之醫療費用10,800元，
      自屬無據，不應准許。
    2.看護及幫傭費用15萬元部分：
      上訴人主張以6個月，每月看護幫傭費25,000元，計需支
      出將來之看護及幫傭費用15萬元云云。然依前揭永和耕莘
      醫院95年5月2日耕永字第0507號函附件說明載：「姚員（
      上訴人）於93.12.29因車禍導致右肱骨粗隆骨裂症，骨折
      未移位，病人病情穩定，無需看護；依當時身體狀況，亦
      無長期僱請看護之必要‧‧‧」，上訴人於系爭車禍發生
      後，無需看護，且無長期僱請看護之必要，其請求將來之
      看護及幫傭費用15萬元，自屬無據，不應准許。
    3.工作損失113,310元部分：
      上訴人主張其於上班期間因公受傷，雖公傷假仍得支薪，
      然其已請公傷假39天又4小時，占全年工作15％，公傷假
      不足部分，其以特休或改請病假方式代替，考績必被考評
      乙等以下，勢將影響其考績與年終（獎金），約短少2個
      月，以上訴人月薪56,655元，將短少113,310元之損失，
      應由被上訴人賠償云云。然上訴人未舉證證明若無系爭車
      禍之發生，其考績必為甲等，則其將考績被考評為乙等以
      下，歸責於被上訴人，並請求被上訴人賠償工作損失即短
      少之考績、年終獎金113,310元，即屬無據，不應准許。
  (六)精神慰撫金1,142,780元部分：
    按「不法侵害他人之身體、健康、名譽、自由、信用、隱私
    、貞操，或不法侵害其他人格法益而情節重大者，被害人雖
    非財產上之損害，亦得請求賠償相當之金額」，民法第195
    條第1項前段定有明文。上訴人因系爭車禍受有前揭傷害，
    自得依上開規定請求非財產上之損害即精神慰撫金。本院斟
    酌實際情況及兩造身分、地位、經濟能力等（上訴人40歲，
    職業公，年收入約120萬元，大專畢業，已婚，子女2人，均
    就讀小學，配偶為診所院長，年收入約120萬元，夫妻計有
    動產約1千萬元，不動產公寓一層樓、透天厝1至4樓；被上
    訴人63歲，無業，國中肄業，已婚，配偶係家管，子女4人
    ，2人待業中、1人中信保全、1人海運承攬公司，財產有機
    車一部，股票27筆計22,314元，不動產積欠貸款餘額15,695
    ,122 元），認上訴人請求之精神慰撫金1,142,780元，尚嫌
    過高，應予核減為20萬元，逾此範圍之請求，於法無據，不
    應准許。
  (七)以上，上訴人得請求之金額計211,400元（4,915+3,485+ 3,
    000+ 200,000＝211,400）(詳見附表)
六被上訴人辯稱上訴人與有過失，其支出醫療費用5,685元、機
  車損害800元、並受有精神慰撫金150萬元之損害，爰主張抵銷
  云云。上訴人主張就系爭車禍之發生，其無過失，即已盡防止
  損害發生之相當注意，故無庸對被上訴人負損害賠償責任等語
  。經查，依證人丙○○於原審刑事庭到場證述：「當時我從竹
  林路往中興街方向行走，通過竹林路96巷（即竹林路91巷之對
  面）路口，就聽到後方有碰一聲，回頭看到兩部車倒在地上，
  男的（指被上訴人）機車在外側，位置比較前面；女的（指上
  訴人）機車在內側，位置比較後面‧‧‧我經過竹林路96巷時
  ，竹林路是綠燈，我是看告證二上方照片正顯示黃燈的那個號
  誌（指竹林路與中興街口之雙面號誌）‧‧‧我平常會注意燈
  號，而且當時竹林路有車子正在通行，我是在還沒有過竹林路
  96巷前，就看到燈號是綠燈；‧‧‧我通過竹林路96巷口時，
  沒有停下來等紅燈，當時是綠燈，我是直接通過‧‧‧我回頭
  看到兩部機車倒地時，竹林路上有其他車子在通行‧‧‧」等
  語，有丙○○筆錄影本在卷可憑（本院卷第220-223頁），顯
  然證人丙○○通過竹林路96巷時，竹林路方向係綠燈，迄其回
  頭見兩造機車倒地時竹林路上仍有車輛通行，即竹林路仍為綠
  燈，則上訴人主張其通過竹林路91巷口前，係依綠燈指示通行
  未闖紅燈一節，尚堪採信，且與前揭鑑定意見書載：「鑑定意
  見：二、甲○○駕駛輕型機車，行經行車管制號誌正常路口，
  依據號誌行駛，無肇事因素」、覆議鑑定委員會函載：「姚車
  ‧‧‧依綠燈號誌指示行駛，則無肇事因素‧‧‧」相符（原
  審卷第68頁、本院卷第228頁）。是上訴人既無肇事因素，即
  已「於防止損害之發生，已盡相當之注意」，自不負賠償責任
  。則被上訴人前開抵銷之主張，應屬無據。
七綜上所述，上訴人依侵權行為損害賠償之法則，請求被上訴人
  給付上訴人211,400元，及自起訴狀繕本送達翌日即94年10 月
  13日起至清償日止，按年息5％計算之利息，於法有據，應予
  准許，其逾此範圍之請求，於法無據，應予駁回。上開應准許
  部分，原審為上訴人敗訴之判決，尚有未洽，上訴意旨指摘此
  部分原判決不當，求予廢棄改判，為有理由，應由本院予以廢
  棄，改判如主文第二項所示。上開不應准許部分，原審為上訴
  人敗訴之判決，並駁回其假執行之聲請，核無不合。上訴意旨
  指摘該部分原判決不當，求予廢棄改判，為無理由，應予駁回
  。又本件所命給付，被上訴人上訴第三審所得受之利益未逾
  150 萬元，不得上訴第三審，本院判決後已告確定，上訴人聲
  請准供擔保請求宣告假執行，自非所許，則上訴人假執行之聲
  請，應予駁回，原審就本院判命被上訴人給付部分，駁回上訴
  人假執行之聲請，理由雖有不同，結論則無二致，此部分原判
  決仍應予以維持。
八本件因事證已臻明確，兩造其餘攻擊、防禦方法及所為之立證
  ，經審酌後認與判決之結果不生若何影響，無庸再逐一予以論
  列，合併敘明。
據上論結，本件上訴為一部有理由，一部無理由，依民事訴訟法
第450條、第449條第1項、第2項、第79條、第463條、第385條第
1項前段，判決如主文。
中　　華　　民　　國　　96　　年　　10　　月　　23　　日
                    民事第十六庭
                        審判長法　官 沈方維
　　　　　　　　　　　　  　　法　官 呂淑玲
　　　　　　　　　　　　　  　法　官 湯美玉
正本係照原本作成。
不得上訴。
中　　華　　民　　國　　96　　年　　10　　月　　23　　日
　　　　　　　　　　　　　　　書記官 蕭進忠
